ACORDAO-COMPLETO-2419748

ACÓRDÃO 9009/2020 ATA 29/2020 - PRIMEIRA CÂMARA

VISTOS, relatados e discutidos estes autos em que se aprecia ato de pensão militar emitido pelo Comando da Marinha,
	ACORDAM os Ministros do Tribunal de Contas da União, reunidos em sessão da Primeira Câmara, diante das razões expostas pelo Relator, e com fundamento no art. 71, incisos III e IX, da Constituição Federal de 1988, c/c os arts. 1º, inciso V, 39, inciso II, e 45 da Lei 8.443/1992, e ainda com o art. 260, § 1º, 261, caput e § 1º, e 262, caput e § 2º, do Regimento Interno do TCU, em:
	9.1. considerar ilegal a pensão militar instituída por Pedro Paim de Santana (XXX.640.718-XX) , negando o registro ao ato correspondente;
	9.2. dispensar o ressarcimento das quantias indevidamente recebidas de boa-fé (enunciado 106 da súmula da jurisprudência predominante do TCU) ;
	9.3. determinar ao Ministério da Defesa - Comando da Marinha que:
	9.3.1. no prazo de 15 (quinze) dias, faça cessar os pagamentos decorrentes do ato ora considerado ilegal, sob pena de responsabilidade solidária da autoridade administrativa omissa;
	9.3.2. no prazo de 15 (quinze) dias, dê ciência do inteiro teor desta deliberação às interessadas cujo ato ora é considerado ilegal, esclarecendo-lhes que:
	9.3.2.1. o efeito suspensivo proveniente da interposição de recurso não as exime da devolução dos valores percebidos indevidamente após a notificação sobre o presente acórdão, em caso de não provimento do recurso porventura impetrado;
	9.3.2.2. Rosilda Cedraz de Oliveira poderá optar pelo recebimento do benefício relativo à pensão militar, desde que comprove o correto enquadramento nas disposições do art. 29 da Lei 3.765/1960, escolhendo apenas os benefícios legalmente acumuláveis;
	9.3.3. no prazo de 60 (sessenta) dias, encaminhe novo ato de pensão militar contemplando Claudia de Faria Goes Santana e Leila de Faria Goes Santana como beneficiárias de Pedro Paim de Santana; caso Rosilda Cedraz de Oliveira opte pela pensão militar, na forma do item 9.3.2.2, o novo ato também deverá incluí-la como beneficiária, com as comprovações e esclarecimentos necessários;
	9.3.4. no prazo de 60 (sessenta) dias, informe ao TCU as medidas adotadas, sem prejuízo de encaminhar comprovante sobre a data em que as interessadas tomaram conhecimento do contido nos itens anteriores;
	9.4. dar ciência deste acórdão ao Ministério da Defesa - Comando da Marinha.

Atos de Pensão Militar.

Primeira Câmara

3. Interessadas: Claudia de Faria Goes Santana (XXX.839.895-XX); Leila de Faria Goes Santana (XXX.839.545-XX); Rosilda Cedraz de Oliveira (XXX.663.315-XX).

13.1. Ministros presentes: Walton Alencar Rodrigues (Presidente), Benjamin Zymler e Bruno Dantas (Relator).
13.2. Ministro-Substituto convocado: Augusto Sherman Cavalcanti.
13.3. Ministro-Substituto presente: Weder de Oliveira.

BRUNO DANTAS

Por retratar as principais ocorrências havidas no andamento do processo, adoto como relatório o acervo instrutivo elaborado ela Secretaria de Fiscalização de Pessoal - Sefip (peça 4) , que contou com o apoio do corpo diretivo daquela unidade (peça 5) e do Ministério Público junto ao TCU (peça 6) :
"INTRODUÇÃO
Trata-se de ato de pensão militar, submetido, para fins de registro, à apreciação do Tribunal de Contas da União (TCU) , de acordo com o art. 71, inciso III, da Constituição Federal.  Os atos foram cadastrados e disponibilizados ao TCU por intermédio do Sistema e-Pessoal, na forma do art. 2º e 4º da Instrução Normativa TCU 78/2018.
EXAME TÉCNICO
Os procedimentos para exame, apreciação e registro de atos de pessoal encontram-se estabelecidos na Instrução Normativa TCU 78/2018 e na Resolução TCU 206/2007. Essas normas dispõem que os atos de pessoal disponibilizados por meio do e-Pessoal devem ser submetidos previamente a críticas automatizadas, com base em parâmetros predefinidos.
As críticas das informações cadastradas na etapa de coleta do ato foram elaboradas e validadas levando-se em conta as peculiaridades de cada ato. Os itens verificados nessa etapa são inerentes a dados cadastrais, fundamentos legais, mapa de tempo, ficha financeira, assim como eventuais ocorrências de acumulação. Trata-se de verificações abrangentes, minuciosas e precisas e sem a necessidade de ação humana e, portanto, menos suscetível a falhas. As críticas aplicadas estão discriminadas no sistema, no Menu e-Pessoal, opção 'Crítica', que podem ser acessadas mediante concessão de perfil específico a servidores do TCU responsáveis pela análise.
Além das críticas automatizadas, há verificação humana adicional no caso de haver alertas do sistema ou informações não formatadas, como esclarecimentos do gestor ou do controle interno.  
As críticas também consideram os registros do Sistema Integrado de Administração de Recursos Humanos (Siape) . O Siape disponibiliza informações atualizadas sobre as parcelas que integram os proventos, diferentemente, portanto, do e-Pessoal, que informa as parcelas no momento do registro do ato. 
Essa confrontação com o Siape fornece uma visão atual e verdadeira da situação, o que permite descaracterizar irregularidades e inconsistências que, embora constantes do e-Pessoal, já foram corrigidas.
As verificações detectadas nos atos encontram-se discriminadas na aba de pendências de cada ato no sistema e-Pessoal, bem como nos espelhos dos atos contemplados por esta instrução.
Exame das Constatações
É oportuno informar que a Sra. ROSILDA CEDRAZ DE OLIVEIRA além da pensão militar em estudo acumula uma pensão por morte do INSS e uma aposentadoria de servidora pública em desacordo com os incisos I e II do art. 29 da lei 3.765/60, in verbis: 
'Art. 29. É permitida a acumulação: (Redação dada peça Medida provisória nº 2.215-10, de 31.8.2001) 
 I - de uma pensão militar com proventos de disponibilidade, reforma, vencimentos ou aposentadoria;   
 (...) 
 II - de uma pensão militar com a de outro regime, observado o disposto no art. 37, inciso XI, da Constituição Federal. (Redação dada peça Medida provisória nº 2.215-10, de 31.8.2001) ' 
 Sendo os seguintes benefícios civis acumulados cumulativamente com a pensão militar, segundo banco de dados desta Corte: 
	Titular (nome) 
	Situação
	Valor
	Espécie (descrição completa) 
	Data Início

	ROSILDA CEDRAZ DE OLIVEIRA
	Ativo
	4.553,14
	PENSAO POR MORTE PREVIDENCIARIA
	19/01/2008

	ROSILDA CEDRAZ DE OLIVEIRA
	Ativo
	1.489,33
	APOSENTADORIA DO MINISTÉRIO DA SAÚDE
	01/10/2008

 Assim, a pensão supracitada não deve prosperar, devendo a interessada supracitada optar por dois benefícios dentre os 03 (três) acumulados. 
PROPOSTA DE ENCAMINHAMENTO 
 Ante o exposto, com fundamento no art. 71, inciso III, da Constituição Federal, no art. 1º, inciso V, e art. 39, incisos I e II, da Lei 8.443/1992, no art. 260 do Regimento Interno do Tribunal de Contas da União, propõe-se considerar ILEGAL o ato em estudo, negando-lhe o registro e determinando ao Comando do Exército o que se segue: 
a) no prazo de 15 (quinze) dias, a contar da ciência desta Deliberação, abstenha-se de realizar pagamentos decorrentes do ato impugnado, sujeitando-se a autoridade administrativa omissa à responsabilidade solidária, nos termos do art. 262, caput, do Regimento Interno/TCU; 
b) dê ciência, no prazo de 15 (quinze) dias, a contar do recebimento da notificação deste Acórdão, à Sra. ROSILDA CEDRAZ DE OLIVEIRA, encaminhando a este Tribunal, no prazo de 30 (trinta dias) , comprovante da referida ciência; 
c) alerte a Sra. ROSILDA CEDRAZ DE OLIVEIRA que o efeito suspensivo proveniente da interposição de possíveis recursos perante o TCU não as exime da devolução dos valores percebidos indevidamente após a respectiva notificação, caso os recursos não sejam providos.
c) esclarecer à unidade de origem, com supedâneo no art. 262, § 2º, do Regimento Interno, que a concessão considerada ilegal poderá prosperar mediante a emissão e o encaminhamento a este Tribunal de novo ato concessório, escoimado das irregularidades apontadas nestes autos; 
d) apresente a Sra. ROSILDA CEDRAZ DE OLIVEIRA o direito à opção por 02 (dois) dos benefícios dos 03 (três) que estão sendo pagos atualmente."
	É o relatório.

não há.

Procuradora-Geral Cristina Machado da Costa e Silva.

pensão militar. acumulação de três benefícios. inobservância do disposto no art. 29 da lei 3.765/1960. ilegalidade e negativa de registro. determinações. ciência.

PENSÃO MILITAR (PMIL)

Secretaria de Fiscalização de Pessoal (Sefip).

Cuidam os autos de ato de pensão militar encaminhado pelo Comando da Marinha.
2.	No mérito, a secretaria especializada, com o apoio do Ministério Público junto ao TCU, sugere a ilegalidade e negativa de registro da pensão instituída por Pedro Paim de Santana, por identificar que a beneficiária Rosilda Cedraz de Oliveira, além da pensão militar, acumula outros dois benefícios, situação em desacordo com o art. 29 da Lei 3.765/1960.
3.	Acolho a análise empreendida pela secretaria especializada e adoto aqui, como razões de decidir, os fundamentos sustentados no parecer que compõe o relatório precedente, com ajustes na forma de encaminhamento e sem prejuízo de tecer as seguintes considerações.
4.	Com efeito, o art. 29 da Lei 3.765/1960 jamais permitiu o acúmulo de mais de dois benefícios, senão vejamos:
Redação original
"Art. 29. É permitida a acumulação:
a) de duas pensões militares;
b) de uma pensão militar com proventos de disponibilidade, reforma, vencimentos, aposentadoria ou pensão proveniente de um único cargo civil."
Redação dada pela MP 2.215-10/2001
"Art. 29. É permitida a acumulação:
I - de uma pensão militar com proventos de disponibilidade, reforma, vencimentos ou aposentadoria;
II - de uma pensão militar com a de outro regime, observado o disposto no art. 37, inciso XI, da Constituição Federal."
5.	No presente caso, Rosilda Cedraz de Oliveira, além da pensão militar, é titular de outros dois benefícios, quais sejam, uma aposentadoria estatutária junto ao Ministério da Saúde e uma pensão por morte previdenciária junto ao INSS, o que está em desacordo com o sobredito dispositivo legal.
6.	Nesse cenário, a pensão instituída por Pedro Paim de Santana deve ser considerada ilegal, com negativa de registro, sem prejuízo da dispensa de devolução dos valores indevidamente recebidos de boa-fé, nos termos do enunciado 106 da súmula da jurisprudência do TCU.
7.	Em tempo, Rosilda Cedraz de Oliveira deve ser orientada no sentido de que poderá optar pelo recebimento do benefício relativo à pensão militar, desde que comprove o correto enquadramento nas disposições do art. 29 da Lei 3.765/1960, escolhendo apenas os benefícios legalmente acumuláveis.
8.	Assim, o órgão de origem deverá encaminhar novo ato contemplando as beneficiárias remanescente de Pedro Paim de Santana (Claudia de Faria Goes Santana e Leila de Faria Goes Santana) . Ademais, caso Rosilda Cedraz de Oliveira opte pela pensão militar, o novo ato também deverá incluí-la como beneficiária, com as comprovações e esclarecimentos pertinentes.
	Ante o exposto, voto por que o Tribunal adote a deliberação que ora submeto à apreciação deste Colegiado.
	TCU, Sala das Sessões Ministro Luciano Brandão Alves de Souza, em 25 de agosto de 2020.
Ministro BRUNO DANTAS
Relator